ACORDAO-COMPLETO-2428409

ACÓRDÃO 13423/2020 ATA 42/2020 - PRIMEIRA CÂMARA

VISTOS, relatados e discutidos estes autos de admissões concedidas pela Companhia Brasileira de Trens Urbanos (CBTU) .
ACORDAM os ministros do Tribunal de Contas da União, reunidos em sessão da 1ª Câmara, diante das razões expostas pelo relator, em:
9.1. considerar legais os atos de admissão de Natália Talita Silva Medeiros (10165002-01-2010-000349-6, peça 3) ; Nivaldo Pimenta da Franca (10165002-01-2010-000255-4, peça 4) ; Oldair Sales (10165002-01-2010-000335-6, peça 5) ; Paola Frassinetti Salgueiro Goncim (10165002-01-2010-000333-0, peça 6) ; Patrícia Cristina Torres de Melo (10165002-01-2010-000328-3, peça 7) ; Pedro Janilson Farias da Costa (10165002-01-2010-000315-1, peça 8) ; Renato Gonçalves Cardoso da Silva (10165002-01-2011-000103-8, peça 10) ; Rizonando José da Silva Júnior (10165002-01-2010-000235-0, peça 11) ; Roberta Batista Lima (10165002-01-2010-000325-9, peça 12) ; Roberto Paulo da Silva (10165002-01-2010-000262-7, peça 13) ; Roberto Walisson Alcântara (10165002-01-2010-000256-2, peça 14) ; Rode Araújo Viana de Oliveira (10165002-01-2011-000057-0, peça 15) ; Rodrigo Lúcio da Silva (10165002-01-2010-000352-6, peça 16) ; Severino do Ramo Pimentel (10165002-01-2011-000101-1, peça 17) ; Silvânia Vieira da Costa (10165002-01-2010-000242-2, peça 18) ; Tardelli Ferreira Dias (10165002-01-2010-000258-9, peça 19) ; Tatiana Regina Santiago de Mesquita (10165002-01-2010-000366-6, peça 20) ; Thassia Lisys de Souza Carneiro (10165002-01-2010-000341-0, peça 21) , concedendo-lhes o registro, nos termos do § 1º do art. 260 do RI/TCU
9.2. considerar ilegais os atos de admissão de Moisés Beltrão Cabral (10165002-01-2010-000337-2, peça 2) e de Peter Rodrigues da Silva (10165002-01-2011-000085-6, peça 9) , recusando-lhes o registro, nos termos do § 1º do art. 260 do RI/TCU; 
9.3. dispensar a devolução dos valores indevidamente recebidos, presumidamente, de boa-fé por Moisés Beltrão Cabral e por Peter Rodrigues da Silva, nos termos da Súmula 106 deste Tribunal; 
9.4. determinar à Companhia Brasileira de Trens Urbanos que: 
9.4.1. no prazo de 15 (quinze) dias, cesse quaisquer pagamentos a Moisés Beltrão Cabral e a Peter Rodrigues da Silva decorrentes dos atos considerados ilegais, comunicando ao TCU as providências adotadas, nos termos do art. 262, caput, do RI/TCU, e do art. 8º, caput, da Resolução TCU 206/2007, sob pena de responsabilidade solidária do responsável pela omissão;
9.4.2. em relação a Peter Rodrigues da Silva (10165002-01-2011-000085-6, peça 9) acompanhe os desdobramentos da ação 0000100-68.2019.5.06.0010, em trâmite no Tribunal Regional Federal da 6ª Região, e adote as medidas pertinentes em caso de sentença transitada em julgado e desfavorável ao interessado;
9.4.3. dê ciência do inteiro teor desta deliberação aos interessados, alertando-os de que o efeito suspensivo proveniente da interposição de eventuais recursos perante o Tribunal não os exime da devolução dos valores percebidos indevidamente após a respectiva notificação, caso esses não sejam providos, devendo encaminhar os comprovantes dessa notificação a esta Corte no prazo de até 30 (trinta) dias;
9.5. encerrar e arquivar os presentes autos.

Atos de admissão.

Primeira Câmara

Companhia Brasileira de Trens Urbanos (CBTU).

3. Interessados: Moisés Beltrão Cabral (XXX.456.604-XX); Natália Talita Silva Medeiros (XXX.318.824-XX); Nivaldo Pimenta da Franca (XXX.654.344-XX); Oldair Sales (XXX.388.234-XX); Paola Frassinetti Salgueiro Goncim (XXX.761.454-XX); Patrícia Cristina Torres de Melo (XXX.880.524-XX); Pedro Janilson Farias da Costa (XXX.410.034-XX); Peter Rodrigues da Silva (XXX.154.184-XX); Renato Gonçalves Cardoso da Silva (XXX.932.894-XX); Rizonando Jose da Silva Júnior (XXX.343.904-XX); Roberta Batista Lima (XXX.455.554-XX); Roberto Paulo da Silva (XXX.233.114-XX); Roberto Walisson Alcantara (XXX.829.494-XX); Rode Araújo Viana de Oliveira (XXX.918.234-XX); Rodrigo Lúcio da Silva (XXX.433.374-XX); Severino do Ramo Pimentel (XXX.245.874-XX); Silvânia Vieira da Costa (XXX.942.064-XX); Tardelli Ferreira Dias (XXX.500.404-XX); Tatiana Regina Santiago de Mesquita (XXX.356.164-XX); Thassia Lisys de Souza Carneiro (XXX.322.794-XX).

13.1. Ministros presentes: Walton Alencar Rodrigues (Presidente), Benjamin Zymler, Bruno Dantas e Vital do Rêgo.
13.2. Ministros-Substitutos presentes: Augusto Sherman Cavalcanti e Weder de Oliveira (Relator).

ACORDAO-COMPLETO-2525360

Acórdão 1530/2022 - Primeira Câmara

ACORDAO-COMPLETO-2453194

Acórdão 5984/2021 - Primeira Câmara

WEDER DE OLIVEIRA

Em exame, 20 (vinte) atos de admissão emitidos pela Companhia Brasileira de Trens Urbanos (CBTU) .
Reproduzo, com ajustes de forma, a instrução do auditor da Secretaria de Fiscalização de Pessoal (Sefip) , (peça 4) , que recebeu anuência do diretor da unidade especializada (peça 5) :
" (...) EXAME TÉCNICO  
Procedimentos preliminares aplicados
3.	Os procedimentos para exame, apreciação e registro de atos de pessoal encontram-se estabelecidos, atualmente, na Instrução Normativa TCU 78/2018 e na Resolução TCU 206/2007. Essas normas dispõem, respectivamente, em seus arts. 4º, § 2º, e 3º, § 3º que os atos de pessoal disponibilizados por meio do Sistema de Apreciação e Registro de Atos de Admissão e Concessões devem ser submetidos a crítica preliminar automatizada do próprio sistema, com base em parâmetros predefinidos.
4.	Relativamente aos atos de admissão, as rotinas de crítica das informações cadastradas no Sistema de Apreciação e Registro de Atos de Admissão e Concessões foram elaboradas e validadas levando-se em conta as peculiaridades desses atos. Os itens de verificação do sistema compreendem prazos, fundamentos legais e ocorrências de acumulação, alcançando mais de sessenta aspectos da ficha de admissão, o que cobre a quase totalidade dos dados registrados. Cabe assinalar que se trata de verificação mais minuciosa do que aquela que é possível realizar por mãos humanas, proporcionando um nível de segurança ainda maior.
5.	Além da crítica automatizada, há verificação humana adicional no caso de haver alertas do sistema ou informações não formatadas, como esclarecimentos do gestor ou do controle interno.
6.	As críticas também consideram os registros do Sistema Integrado de Administração de Recursos Humanos (Siape) . O Siape disponibiliza informações atualizadas sobre as parcelas que integram a remuneração, diferentemente, portanto, do Sistema de Apreciação e Registro de Atos de Admissão e Concessões, que informa as parcelas no momento do registro do ato.
7.	Essa confrontação com o Siape provê uma visão atual e verdadeira da situação, o que permite descaracterizar irregularidades e inconsistências que, embora constantes do Sistema de Apreciação e Registro de Atos de Admissão e Concessões, já foram corrigidas.
Exame das constatações
8.	Preliminarmente, a Unidade Técnica manifestou-se no sentido de considerar prejudicada a análise dos atos de admissão dos interessados (peça 22) . 
9.	Também o Ministério Público Junto ao TCU, em parecer do Exmo. Subprocurador-Geral, Paulo Soares Burgarin, manifestou-se nos autos (peça 24) . Divergindo da posição da Sefip, o membro do MP junto ao TCU opinou pelo sobrestamento dos autos até o trânsito em julgado da sentença judicial que determinou a nomeação e posse dos interessados.
10.	Contudo, o relator dos presentes autos, Exmo. Ministro-Substituto Weder de Oliveira, determinou a realização de diligência ao órgão de origem para que fossem carreadas aos autos informações quanto ao andamento das ações judiciais que sustentaram as admissões em análise, a fim de que fosse informado se já¿ houve o trânsito em julgado sugerida pelo membro do Ministério Público junto ao TCU (peça 25) .
11.	Após realizada a diligência (peça 26) , a Companhia Brasileira de Trens Urbanos (CBTU) encaminhou para análise da Unidade Técnica Informações sobre o andamento das ações judiciais (peça 27) . 
12.	A Unidade Técnica encaminhou ao Ministério Público junto ao TCU proposta de encaminhamento para os atos em análise (peças 30 e 31) . Entretanto, o MP junto ao TCU identificou inconsistência na análise do ato de admissão de Pedro Janilson Farias da Costa. 
13.	Desse modo, a Unidade Técnica solicitou a devolução dos autos para reanálise de todos os atos de admissão, com o objetivo de não haver qualquer inconsistência nos atos de admissão. Solicita-se, portanto, desconsiderar a instrução já acostada aos autos (peça 30) .
14.	Consoante as informações encaminhadas pela Unidade Jurisdicionada e em consulta ao andamento processual, a situação das ações individuais dos interessados é a seguinte:
	EMPREGADO
	CPF
	SITUAÇÃO PROCESSUAL

	Natália Talita Silva Medeiros
	XXX.318.824-XX
	Trânsito em julgado, com decisão favorável à interessada (Peça 33, folhas 1 a 4) 

	Nivaldo Pimenta da Franca
	XXX.654.344-XX
	Trânsito em julgado da sentença em 1/9/2015 (segundo informações obtidas junto ao TJPE) , com decisão favorável ao interessado (peças 27, folha 14 e  33, folhas 5 e 6) 

	Oldair Sales
	XXX.388.234-XX
	Extinção do processo sem resolução do mérito por desistência - art. 267, inciso VIII, do CPC/1973 (peça 27, folha 14 e peças 33, folhas 7 a 9) 

	Paola Frassinetti Salgueiro Goncim
	XXX.761.454-XX
	Autos arquivados em 19/7/2016, com sentença favorável à autora (peça 33, folhas 10 a 14) 

	Patrícia Cristina Torres de Melo
	XXX.880.524-XX
	Autos arquivados em 19/7/2016, com sentença favorável à autora (peça 33, folhas 10 a 14) 

	Pedro Janilson Farias da Costa
	XXX.410.034-XX
	Transito em julgado da ação, com decisão favorável ao interessado (Peça 27, folha 15 e Peça 33, folhas 140 e 141) 

	Peter Rodrigues da Silva
	XXX.154.184-XX
	Processo ainda em andamento sob o número 0000100-68.2019.5.06.0010 no TRT da 6ª. Região, com decisão de mérito favorável em 1ª instância (peça 33, folhas 15 a 21) 

	Renato Gonçalves Cardoso da Silva
	XXX.932.894-XX
	Trânsito em julgado da sentença em 1/9/2015, com decisão favorável ao interessado (peça 33, folhas 22 a 36) 

	Rizonando José da Silva Junior
	XXX.343.904-XX
	Autos arquivados definitivamente em 9/5/2018, com decisão favorável ao interessado (peça 33, folhas 37 a 45) 

	Roberta Batista Lima
	XXX.455.554-XX
	Trânsito em julgado, com decisão favorável à interessada (Peça 27, folha 15 e peça 33, folhas 46 a 61) 

	Roberto Paulo da Silva
	XXX.233.114-XX
	Trânsito em julgado, com decisão favorável ao interessado (Peça 27, folha 16 e peça 33, folhas 62 a 81) 

	Roberto Walisson Alcântara
	XXX.829.494-XX
	Trânsito em julgado, com decisão favorável ao interessado (Peça 27, folha 16 e peça 33, folhas 62 a 81) 

	Rode Araújo Viana de Oliveira
	XXX.918.234-XX
	Trânsito em julgado, com decisão favorável ao interessado (Peça 33, folhas 82 e 83 e 142 a 146) 

	Rodrigo Lúcio da Silva
	XXX.433.374-XX
	Trânsito em julgado, com decisão favorável ao interessado (Peça 33, folhas 84 a 104) 

	Severino do Ramo Pimentel
	XXX.245.874-XX
	Trânsito em julgado da sentença em 1/9/2015, com decisão favorável ao interessado (peça 33, folhas 22 a 36) 

	Silvânia Vieira da Costa
	XXX.942.064-XX
	Autos arquivados definitivamente em 30/11/2018, com sentença favorável à interessada (sem recurso de apelação) em 23/11/2015 (peça 33, folhas 105 a 118) 

	Tardelli Ferreira Dias
	XXX.500.404-XX
	Trânsito em julgado, com decisão favorável à interessada (Peça 27, folha 16 e peça 33, folhas 62 a 81) 

	Tatiana Regina Santiago de Mesquita
	XXX.356.164-XX
	Trânsito em julgado, com decisão favorável à interessada (Peça 33, folhas 119 a 124) 

	Thassia Lisys de Souza Carneiro
	XXX.322.794-XX
	Trânsito em julgado, com decisão favorável à interessada (Peça 33, folhas 125 a 139 e 147 a 149) 

15.	No que se refere à interessada Natália Talita Silva Medeiros, a CBTU informou que  houve sentença favorável à interessada, julgando procedente o pedido da empregada para conceder a ordem de mandado de segurança e, via de consequência, confirmar a liminar deferida para determinar à CBTU que procedesse à admissão em definitivo da interessada nos quadros da Companhia no cargo de Assistente Operacional, na função estação, com todas as vantagens e benefícios inerentes ao cargo, produzindo efeito retroativo à data do termo final do concurso ocorrido em 08/02/2010. 
16.	A decisão de primeira instância foi mantida pelo Tribunal de Justiça do Estado de Pernambuco (peça 33) . A CBTU entrou com recurso junto ao Superior Tribunal de Justiça. Contudo, por decisão do Ministro Presidente do STJ, Francisco Falcão, o recurso especial não foi recebido por ter sido intempestivo em 30/9/2014 (peça 33) . Os autos receberam baixa definitiva em 13/11/2014 (peça 33) .
17.	Quanto ao interessado Nivaldo Pimenta da França, a Companhia informou (peça 27) que houve sentença favorável ao empregado, ordenando a convocação para realização das demais fases do concurso e, em caso de aprovação, a nomeação. O processo não se encontra disponível para consulta pelo site do TJPE, pois já foi determinada a baixa dos autos. Contudo, em contato com a 4ª. Vara Cível do Tribunal de Justiça de Pernambuco em Recife, foi informado que não houve apelação a sentença de primeira instância e o houve trânsito em julgado da sentença favorável ao autor em 1/9/2015.
18.	No que se refere ao interessado Oldair Sales, a CBTU informou que a admissão ocorreu por determinação judicial em sede de tutela antecipada nos autos do processo 0155126-80.2009.8.17.0001. Devido a nomeação e posse do interessado, houve na CBTU a extinção do processo sem resolução do mérito por desistência (art. 267, inciso VIII, do CPC/1973) e trânsito em julgado da ação em 14/4/2012 (peças 27 e 33) .
19.	Quanto às interessadas Paola Frassinetti Salgueiro Gondim e Patrícia Cristina Torres de Melo, a CBTU informou (peça 27) que houve sentença favorável às interessadas, ordenando a convocação para a realização de exames pré- admissionais e, em caso de aprovação, para que a Companhia procedesse com a nomeação. Em 12/1/2016, a sentença favorável às empregadas, da lavra da Exma. Juíza de Direito Iasmina Rocha Vilaça Pinto, determinou que, após o trânsito em julgado, os autos deveriam ser arquivados (peça 33) . Os autos foram, definitivamente, arquivados em 19/7/2016.
20.	No que se refere aos interessados Renato Gonçalves Cardoso da Silva e Severino do Rama Pimentel, a UJ informou (peça 27) que houve trânsito em julgado da ação em 29/10/2015, com sentença favorável aos interessados, ordenando a nomeação, com efeitos retroativos. Os autos da ação 0005967-29.2010.8.17.0001 foram arquivados definitivamente em 21/7/2016 com decisão favorável ao interessado (peça 33) .
21.	Quanto ao interessado Rizonando José da Silva Júnior, a Companhia informou (peça 27) que só foi deferido o pedido de antecipação dos efeitos da tutela, determinando a nomeação do interessado para o cargo a que concorreu em concurso público. Entretanto, em consulta ao andamento atualizado dos autos, a Juíza Michelle Duque de Miranda ratificou a liminar deferida em 26/3/2018. Os autos, após o trânsito em julgado, foram arquivados definitivamente em 9/5/2018 (peça 33) .
22.	No que tange à interessada Roberta Batista Lima, a CBTU informou (peça 27) que houve a extinção do processo com resolução do mérito por procedência, determinando a convocação da interessada para realização das etapas seguintes do concurso e, havendo aprovação, a nomeação e posse da interessada. Houve certidão do trânsito em julgado em 8/5/2014 e os autos foram arquivados definitivamente em 21/7/2016 (peça 33) .
23.	No que se refere aos interessados Roberto Paulo da Silva, Roberto Walisson Alcântara e Tardelli Ferreira Dias, houve trânsito em julgado da ação em 18/6/2012, com sentença favorável aos interessados para que houvesse nomeação e posse (peça 33) 
 24.	Quanto ao interessado Rode Araújo Viana de Oliveira, a CBTU informou (peça 27) que foi concedida a antecipação de tutela na ação judicial (0005914- 48.2010.8.17.0001) , a qual determinou a convocação do interessado para nomeação e posse. O empregado foi admitido em 4/2/2011. A CBTU apelou da decisão de primeira instância. Entretanto, em julgamento de 14/6/2012, a 6ª Câmara Cível do TJPE negou a apelação, com baixa definitiva dos autos em 25/11/2013 (peça 33) .
25.	No que tange ao interessado Rodrigo Lúcio da Silva, a CBTU informou (peça 27) que houve extinção do processo com resolução do mérito por procedência, determinando a convocação do interessado para realização das etapas seguintes do concurso e, havendo aprovação, a nomeação e posse do interessado. A Companhia apresentou recurso de apelação ao TJPE. O recurso foi negado pela 1ª. Câmara Extraordinária Cível do TJPE, em julgado de 12/12/2014. A CBTU apresentou recurso especial. Contudo, o Vice-Presidente do TJPE, Desembargador Jones Figueiredo Alves, em 8/4/2015, negou o seguimento do recurso. A ação transitou em julgado em 7/7/2015 (peça 33) .
26.	No que se refere à interessada Silvânia Vieira da Costa, a Companhia informou (peça 27) que houve sentença favorável ao interessado, confirmando a liminar concedida para tornar definitiva a determinação de convocação, nomeação e posse no cargo na CBTU. A sentença foi proferida pelo juízo de primeira instância em 23/11/2015 na ação 0154733-58.2009.8.17.0001. Após o trânsito em julgado, os autos foram definitivamente arquivados em 30/11/2018 (peça 33) .
27.	Quanto à interessada Tatiana Regina Santiago de Mesquita, a Unidade Jurisdicionada (peça 27) informou que houve extinção do processo com resolução do mérito por procedência, determinando a convocação da interessada para realização das etapas seguintes do concurso e, havendo aprovação, a nomeação e posse da interessada. Houve apelação proposta pela CBTU. Contudo, a 4ª Câmara Cível do TJPE negou seguimento a apelação em 23/12/2014. Com trânsito em julgado da ação em 3/6/2015 (peça 33) .
28.	No que tange à interessada Thássia Lisys de Souza Carneiro, a Companhia informou (peça 27) que foi concedida a segurança, para determinar a convocação da interessada para realização das etapas seguintes do concurso e, havendo aprovação, a nomeação e posse. Houve apelação da CBTU. A Segunda Turma do TRF da 5ª. Região negou provimento à apelação da CBTU em 6/9/2011. O mesmo órgão julgador negou embargos declaratórios em 17/10/2011. 
29.	A CBTU apresentou então recurso especial ao Superior Tribunal de Justiça. A Corte Superior não conheceu o Recurso Especial da Companhia, em decisão monocrática do Exmo. Ministro Gurgel de Faria. Houve trânsito em julgado da ação em 23/8/2016 (peça 33) .
30.	No que tange ao interessado Pedro Janilson Farias da Costa, houve extinção do processo com resolução do mérito por procedência, confirmando a liminar por sentença, mantendo a investidura do autor no cargo aprovado em concurso, nos termos da inicial (peça 33) .   
31.	Desse modo, não há qualquer irregularidade que obste que os atos de admissão em análise recebam a chancela de legalidade pelo TCU, considerando que o gestor apenas agiu em estrito cumprimento de decisões judiciais. 
32.	Consoante decisão do Tribunal Regional Federal da 5ª Região, confirmada pelo Superior Tribunal de Justiça, restou maculada a admissão do interessado por força do comando judicial acima exposto, apesar de contrário a diversas situações semelhantes ao do interessado e já tratadas nestes autos.
33.	No que tange ao interessado Peter Rodrigues da Silva, a Companhia informou (peça 27) que houve decisão interlocutória determinando a convocação do interessado para realização das etapas seguintes do concurso e, havendo aprovação, a nomeação e posse do interessado. Contudo, em análise ao andamento processual, o TJPE, em 21/11/2018, julgou procedente o recurso de apelação interposto pela CBTU e reconheceu a competência da Justiça do Trabalho para apreciar e julgar a ação. A decisão do Tribunal de Justiça Estadual de Pernambuco transitou em julgado em 15/1/2019 peça 33, folhas 15 a 21) .  
34.	Houve decisão favorável da Justiça do Trabalho (peça 33, folhas 19 a 21)  ao interessado para manter os efeitos da decisão liminar que concedeu a tutela de urgência concedida pelo Juízo da 17ª Vara Cível do TJPE em Recife. Desse modo, a admissão do interessado encontra-se judicializada, e não tendo sido identificado nenhum excesso no cumprimento da respectiva sentença por parte CBTU, há que se ter por prejudicado seu exame, para fins de registro.
35.	Tal entendimento, já foi prestigiado pelo Tribunal de Contas da União nos Acórdãos 8.022/2013, 8.253/2013, 8.642/2013, 143/2014 e 1.378/2017, todos da 1ª Câmara, e todos da relatoria do Ministro Benjamin Zymler.
36.	Quanto ao ato do interessado Moisés Beltrão Cabral, a CBTU informou (peça 27) que os autos da ação 0009373-59.2010.4.05.8300 foram remetidos ao Tribunal Regional Federal da 5ª Região, após sentença favorável ao interessado no juízo federal de 1ª instância. Houve apelação da CBTU. O TRF da 5ª. Região deu provimento à apelação da Companhia, em Acórdão que restou assim ementado (peça 33, folha 153) :
CONSTITUCIONAL. APELAÇÃO E REMESSA OFICIAL. MANDADO DE SEGURANÇA. NOMEAÇÃO EM CONCURSO PÚBLICO DA CBTU. CANDIDATO APROVADO DENTRO DO NÚMERO DE VAGAS. LIMITES COM GASTOS COM PESSOAL EXCEDIDO. INTERPRETAÇÃO DO ART. 22 DA LEI DE RESPONSABILIDADE FISCAL C/C ART. 169, §1º, DA CARTA MAGNA. APELAÇÃO E REMESSA OFICIAL PROVIDAS. I -O art. 2º da Nova Lei de Mandado de Segurança, Lei nº 12016/2009, legalizando entendimento jurisprudencial já consolidado no STJ, é claro ao afirmar que se considera autoridade federal aquela cuja pessoa jurídica irá suportar as conseqüências patrimoniais do ato impugnado. II -Atingido o limite máximo com gasto de pessoal fixado pela Lei de Responsabilidade Fiscal, torna-se juridicamente inviável a nomeação de candidatos por parte do órgão ou Poder contratante, enquanto persistir o desequilíbrio fiscal. Vedação contida no art. 22 da LRF. III -Nos termos do art. 169, da CF 'A despesa com pessoal ativo e inativo da União, dos Estados, do Distrito Federal e dos Municípios não poderá exceder os limites estabelecidos em lei complementar'. IV - A CBTU não é uma sociedade de economia mista superavitária e necessita das verbas orçamentárias da União para a sua subsistência, pelo que se equipara a uma entidade da própria União, e, portanto, é de lhe ser aplicado o art. 169, §1º, da Constituição Federal. V -Apelação e remessa oficial providas. (Publicado em 10/6/2011) .
37.	O interessado apresentou opôs embargos de declaração, foi negado pela Quarta Turma do TRF da 5ª. Região em Acórdão que restou assim ementado (peça 33, folha 158) :
EMBARGOS DE DECLARAÇÃO. OMISSÃO. INEXISTÊNCIA. FINALIDADE DE REDISCUSSÃO. IMPROVIMENTO. I -O acórdão está motivado, quanto a ser juridicamente inviável a nomeação enquanto persistir o desequilíbrio fiscal, em face de ter sido atingido o limite máximo com gasto de pessoal fixado pela Lei de Responsabilidade Fiscal, à luz da legislação aplicável à espécie. Eventual inconformismo quanto a este, deve ser articulado pela via do recurso próprio, uma vez ser comezinho que os embargos de declaração não são adequados para, pura e simplesmente, provocar novo julgamento do recurso. II -Embargos de declaração improvidos.
38.	O interessado apresentou Recurso Especial ao Superior Tribunal de Justiça. A Corte Superior não conheceu o Recurso Especial do interessado, em decisão monocrática da Exma. Ministra Assusete Magalhães (peça 33, folhas 159 a  162) . Houve trânsito em julgado da ação em 7/8/2018 (peça 33, folha 163) .
PROPOSTA DE ENCAMINHAMENTO
39.	Ante o exposto, com fundamento nos arts. 71, inciso III, da Constituição Federal, 1 o , inciso V, e 39, incisos I e II, da Lei 8.443/1992 e 260, § 1º e 5º, do Regimento Interno do Tribunal de Contas da União, bem como art. 7º, § 4º da IN 78/2018, propõe-se:
a) considerar LEGAL e conceder o registro do ato de Natália Talita Silva Medeiros (CPF: XXX.318.824-XX) , Nivaldo Pimenta da Franca (CPF: XXX.654.344-XX) , Oldair Sales (CPF: XXX.388.234-XX) , Paola Frassinetti Salgueiro Goncim (CPF: XXX.761.454-XX) , Patrícia Cristina Torres de Melo (CPF: XXX.880.524-XX) , Pedro Janilson Farias da Costa (CPF: XXX.410.034-XX) , Peter Rodrigues da Silva (CPF: XXX.154.184-XX) , Renato Gonçalves Cardoso da Silva (CPF: XXX.932.894-XX) , Rizonando José da Silva Junior (CPF: XXX.343.904-XX) , Roberta Batista Lima (CPF: XXX.455.554-XX) , Roberto Paulo da Silva (CPF: XXX.233.114-XX) , Roberto Walisson Alcântara (CPF: XXX.829.494-XX) , Rode Araújo Viana de Oliveira (CPF: XXX.918.234-XX) , Rodrigo Lúcio da Silva (CPF: XXX.433.374-XX) , Severino do Ramo Pimentel (CPF: XXX.245.874-XX) , Silvânia Vieira da Costa (CPF: XXX.942.064-XX) , Tardelli Ferreira Dias (CPF: XXX.500.404-XX) , Tatiana Regina Santiago de Mesquita (CPF: XXX.356.164-XX) e Thassia Lisys de Souza Carneiro (CPF: XXX.322.794-XX) .
b) considerar prejudicado o exame do ato de admissão de Peter Rodrigues da Silva com proposta de que se determine à Companhia Brasileira de Trens Urbanos que acompanhe os desdobramentos da ação em curso no Tribunal Regional do Trabalho da 6ª Região, e, caso venha a ser desconstituída a sentença ora favorável ao interessado, torne sem efeito, de imediato, seu ato de admissão nos quadros da entidade, bem como providencie o cadastramento do respectivo desligamento no sistema e-Pessoal;
c) considerar ilegal o ato de admissão de Moisés Beltrão Cabral (CPF: XXX.456.604-XX) , do quadro de pessoal da Companhia Brasileira de Trens Urbanos, com base nos arts. 71, inciso III, da Constituição Federal, 1º, inciso V, e 39, inciso II, da Lei 8.443/1992 e 260, § 1º, do Regimento Interno do Tribunal de Contas da União (TCU) ;
d) dispensar a devolução dos valores indevidamente recebidos de boa-fé até a data da ciência pela Companhia Brasileira de Trens Urbanos do acórdão que vier a ser proferido, com base no Enunciado 106 da Súmula da Jurisprudência do TCU;
e) com fulcro no art. 262, caput, do Regimento Interno deste Tribunal, determinar à Companhia Brasileira de Trens Urbanos que:
	e.1) faça cessar todo e qualquer pagamento relativo ao ato impugnado, no prazo máximo de 15 (quinze) dias, contados da ciência da decisão deste Tribunal, sob pena de ressarcimento das quantias pagas após essa data pelo responsável;
	e.2) no prazo de trinta dias, contados da ciência da decisão, envie a este Tribunal documentos comprobatórios de que o interessado cujo ato foi impugnado está ciente do julgamento deste Tribunal.'"
O MP/TCU, representado pelo procurador Rodrigo Medeiros de Lima, anuiu à proposta da secretaria especializada de legalidade e registro dos atos às peças 3 a 8 e 10 a 21, mas divergiu da proposta concernente aos atos das peças 2 e 9, nos seguintes termos:
"7. Entretanto, no que concerne aos atos às peças 2 e 9, de Moisés Beltrão Cabral e Peter Rodrigues da Silva, divergimos do encaminhamento dado pela unidade instrutora, pois os atos foram enviados em 21/10/2011 à Corte de Contas da União, de modo que houve o decurso do prazo fixado de cinco anos pelo Supremo Tribunal Federal (STF) , no âmbito do Recurso Extraordinário (RE) 636.553, para a apreciação de atos de natureza complexa, contados da chegada do ato ao TCU. A referida decisão restou assim ementada:
Recurso extraordinário. Repercussão geral. 2. Aposentadoria. Ato complexo. Necessária a conjugação das vontades do órgão de origem e do Tribunal de Contas. Inaplicabilidade do art. 54 da Lei 9.784/1999 antes da perfectibilização do ato de aposentadoria, reforma ou pensão. Manutenção da jurisprudência quanto a este ponto. 3. Princípios da segurança jurídica e da confiança legítima. Necessidade da estabilização das relações jurídicas. Fixação do prazo de 5 anos para que o TCU proceda ao registro dos atos de concessão inicial de aposentadoria, reforma ou pensão, após o qual se considerarão definitivamente registrados. 4. Termo inicial do prazo. Chegada do processo ao Tribunal de Contas. 5. Discussão acerca do contraditório e da ampla defesa prejudicada. 6. TESE: 'Em atenção aos princípios da segurança jurídica e da confiança legítima, os Tribunais de Contas estão sujeitos ao prazo de 5 anos para o julgamento da legalidade do ato de concessão inicial de aposentadoria, reforma ou pensão, a contar da chegada do processo à respectiva Corte de Contas'. 7. Caso concreto. Ato inicial da concessão de aposentadoria ocorrido em 1995. Chegada do processo ao TCU em 1996. Negativa do registro pela Corte de Contas em 2003. Transcurso de mais de 5 anos. 8. Negado provimento ao recurso.
8. Ante o exposto, este representante do Ministério Público de Contas da União considera prudente sobrestar a análise de mérito dos atos constantes às peças 2 e 9 até o trânsito em julgado do RE 636.553, tendo em vista que o STF poderá vir a modificar o seu entendimento sobre o tema, de modo similar ao ocorrido no âmbito do RE 638.115, referente à incorporação de quintos. Essa providência foi adotada pelo Tribunal ao apreciar situação semelhante, a exemplo dos recentes Acórdãos 8.012/2020, 7.313/2020 e 5.836/2020, todos da Primeira Câmara; e, 7.120/2020, da Segunda Câmara. Quanto aos demais atos às peças 3 a 8 e 10 a 21, anuímos à proposta de legalidade e registro."
É o relatório.

não há.

Procurador Rodrigo Medeiros de Lima.

20 ATOS DE ADMISSÃO. ADMISSÕES EFETIVADAS APÓS O PRAZO DE VALIDADE DO CONCURSO, POR DETERMINAÇÃO JUDICIAL. SENTENÇA FAVORÁVEL TRANSITADA EM JULGADO. LEGALIDADE DE 18 ATOS. SENTENÇA EM ANDAMENTO NO TRT. SENTENÇA DESFAVORÁVEL TRANSITADA EM JULGADO. ILEGALIDADE DE 2 ATOS. NÃO APLICAÇÃO DO ENTENDIMENTO DO STF NO RE 636.553. DETERMINAÇÕES. CIÊNCIA.

ATOS DE ADMISSÃO (ADS)

Secretaria de Fiscalização de Pessoal (Sefip).

Trata-se de 20 (vinte) atos de admissão emitidos pela Companhia Brasileira de Trens Urbanos (CBTU) .
A Secretaria de Fiscalização de Pessoal (Sefip) propõe a legalidade dos atos acostados às peças 3 a 8 e 10 a 21 tendo em vista que "não há qualquer irregularidade que obste que os atos de admissão em análise recebam a chancela de legalidade pelo TCU, considerando que o gestor apenas agiu em estrito cumprimento de decisões judiciais", as quais transitaram em julgado.
Com relação ao ato acostado à peça 9, pugna por que seja "considerado prejudicado o exame do ato de admissão de Peter Rodrigues da Silva", porque "há decisão favorável da Justiça do Trabalho (peça 33, folhas 19 a 21) ao interessado para manter os efeitos da decisão liminar que concedeu a tutela de urgência concedida pelo Juízo da 17ª Vara Cível do TJPE em Recife. Desse modo, a admissão do interessado encontra-se judicializada, não tendo sido identificado nenhum excesso no cumprimento da respectiva sentença por parte CBTU".
No tocante à admissão de Moisés Beltrão Cabral (peça 2) , propõe que seja considerada ilegal, em razão de que "após sentença favorável ao interessado no juízo federal de 1ª instância. Houve apelação da CBTU. O TRF da 5ª. Região deu provimento à apelação da Companhia", sentença esta à qual o interessado opôs embargos de declaração, que foram foi negados pela Quarta Turma do TRF da 5ª. Região em Acórdão". Dessa feita, o interessado apresentou recurso especial ao Superior Tribunal de Justiça, o qual não foi conhecido. E assim, "houve trânsito em julgado da ação em 7/8/2018 (peça 33, folha 163) ."
O MP/TCU anui quanto ao mérito proposto para as peças 3 a 8 e 10 a 21, mas diverge da proposta concernente aos atos das peças 2 e 9, porque "os atos foram enviados em 21/10/2011 à Corte de Contas da União, de modo que houve o decurso do prazo fixado de cinco anos pelo Supremo Tribunal Federal (STF) , no âmbito do Recurso Extraordinário (RE) 636.553, para a apreciação de atos de natureza complexa, contados da chegada do ato ao TCU", assim, pugna pelo sobrestamento da análise de mérito desses dois atos.
Com relação aos atos das peças 3 a 8 e 10 a 21, acolho as análises e a proposta de mérito feitas pela unidade instrutiva, acompanhada pelo MP/TCU, incorporo-as às minhas razões de decidir. 
No tocante ao ato da peça 2, com vênias de estilo ao MP/TCU, acolho e incorporo às minhas razões de decidir a proposta feita pela Sefip. E, por fim, quanto ao ato acostado à peça 9, entendo que deva ser dado encaminhamento diferente do proposto pela Sefip e pelo MP/TCU.
II
Em primeira instrução, a Sefip, fundamentando-se em jurisprudência deste Tribunal, propôs que a análise dos atos, para fins de registro, fosse considerada prejudicada, dado que as nomeações consubstanciam-se em atos administrativos praticados pelo gestor de pessoal, não por vontade da Administração, mas em estrito cumprimento de ordem judicial. Concluiu que não se tratava de ato complexo, pois as decisões judiciais não estão sujeitas ao controle desta Corte de Contas e, sendo assim, não há que se falar em apreciação dos atos para fins de registro.
O MP/TCU baseando-se, também, em jurisprudência desta Casa, divergiu desse primeiro encaminhamento propondo que o exame dos atos de admissão fosse sobrestado até que haja o trânsito em julgado das sentenças judiciais.
Diante dessa situação, de que os atos submetidos à apreciação desta Corte originaram-se de decisões judiciais, determinei a realização de diligência à unidade jurisdicionada, a fim de que fosse informado o andamento das ações judiciais, nos seguintes termos (peça 25) :
"5. Ao apreciar, para fins de registro, os atos de admissão derivados de ordens judiciais, esta Corte examina aspectos da admissão que não decorreram diretamente do cumprimento da decisão judicial, a exemplo do exame da legalidade de eventual acumulação de cargos públicos.
6. A jurisprudência desta Corte tem apreciado apenas os atos decorrentes de decisão judicial nos quais já tenha manifestação definitiva do Poder Judiciário. Ou seja, os atos cujas decisões judiciais respectivas já tenham transitado em julgado, a exemplo dos acórdãos da 2ª Câmara 3959/2013 e 3960/2013.
7. Nos demais casos, o TCU tem considerado o exame dos atos prejudicado, conforme anotou a unidade técnica, ou determinado o sobrestamento dos atos até que haja o trânsito em julgado das decisões judiciais, consoante apontou o MP/TCU. 
8. As admissões em análise ocorreram nos anos de 2010 e 2011. Portanto, em alguns dos casos deste processo, já pode ter ocorrido o trânsito em julgado das ações. 
9. Desse modo, considerando que não constam nos autos informações quanto ao andamento das ações judiciais que sustentam as admissões em apreço, determino a realização de diligência à unidade jurisdicionada, a fim de que seja informado se já houve o trânsito em julgado das ações e se as decisões foram favoráveis aos empregados. No caso das ações que ainda estão tramitando, informar o atual andamento.
10. Concluída essa medida saneadora, a Sefip deverá manifestar-se novamente quanto ao mérito da legalidade dos registros dos atos em apreço."
Nesse momento processual, apreciam-se o resultado das análises, feitas pela Sefip, da documentação e das informações encaminhadas pela unidade jurisdicionada.
Como bem demonstrou a Sefip, por meio de detida e meticulosa análise dos atos das peças 3 a 8 e 10 a 21, todas as essas admissões se deram por estrito cumprimento de ordem judicial, e assim podem ser considerados legais, em consonância ao entendimento aplicado por este Tribunal em diversas ocasiões semelhantes (Acórdão 3426/2019-TCU-Primeira Câmara, relatados pelo ministro Bruno Dantas, e 2846/2019 e 3369/2019-TCU-2ª Câmara, relatados pelo ministro Aroldo Cedraz) .
Com relação ao ato de admissão de Moisés Beltrão Cabral (peça 2) e de Peter Rodrigues da Silva, entendo que não se aplica a intelecção dada pelo Supremo Tribunal Federal na modulação da tese de repercussão geral no âmbito do RE 636.553, uma vez que lá não estão abarcados, expressamente, os atos de admissão, e apenas, de forma explícita, se sujeitam ao prazo de 5 (cinco) anos, a contar da entrada no Tribunal, o julgamento da legalidade dos atos de concessão inicial de aposentadoria, reforma ou pensão:
 "Recurso extraordinário. Repercussão geral. 2. Aposentadoria. Ato complexo. Necessária a conjugação das vontades do órgão de origem e do Tribunal de Contas. Inaplicabilidade do art. 54 da Lei 9.784/1999 antes da perfectibilização do ato de aposentadoria, reforma ou pensão. Manutenção da jurisprudência quanto a este ponto. 3. Princípios da segurança jurídica e da confiança legítima. Necessidade da estabilização das relações jurídicas. Fixação do prazo de 5 anos para que o TCU proceda ao registro dos atos de concessão inicial de aposentadoria, reforma ou pensão, após o qual se considerarão definitivamente registrados. 4. Termo inicial do prazo. Chegada do processo ao Tribunal de Contas. 5. Discussão acerca do contraditório e da ampla defesa prejudicada. 6. TESE: 'Em atenção aos princípios da segurança jurídica e da confiança legítima, os Tribunais de Contas estão sujeitos ao prazo de 5 anos para o julgamento da legalidade do ato de concessão inicial de aposentadoria, reforma ou pensão, a contar da chegada do processo à respectiva Corte de Contas'. 7. Caso concreto. Ato inicial da concessão de aposentadoria ocorrido em 1995. Chegada do processo ao TCU em 1996. Negativa do registro pela Corte de Contas em 2003. Transcurso de mais de 5 anos. 8. Negado provimento ao recurso. (DJ nº 129/2000. Publicado em 26/5/2020) ." (Grifos acrescidos) .
Do teor dessa decisão, no caso de aposentadorias, reformas e pensões, se aplicou a garantia, porque se trata de direitos, adquiridos eventualmente de forma irregular, que vêm sendo usufruídos pelos interessados, o que não se reproduz automaticamente para admissões, visto que, a qualquer momento, diante de devida motivação, os interessados podem ser demitidos, sem qualquer ação por parte desta Corte de Contas, para a produção de efeitos.
Tal intelecção pode ser aplicada também para o caso de sentença desfavorável aos interessados.
Nesse sentido, evidencia-se que a sentença liminar que assegurava a admissão de Moisés Beltrão Cabral foi desconstituída em grau de recurso ajuizado pela CBTU, com trânsito em julgado em 7/8/2018 (peça 33, p. 150 a 163) . Portanto, a admissão do Sr. Moisés Beltrão Cabral não deve prosperar, com o julgamento pela ilegalidade.
No que tange à admissão de Peter Rodrigues da Silva (peça 9) , em razão da afirmação da Sefip de que o seu "processo ainda em andamento sob o número 0000100-68.2019.5.06.0010 no TRT da 6ª. Região, com decisão de mérito favorável em 1ª instância (peça 33, folhas 15 a 21) ", registro que o TCU enfrentou situação semelhante no Acórdão 1106/2020-TCU-Plenário, quando se confrontaram as teses (i) de não pronunciamento de mérito com negativa de registro e a (ii) de julgamento pela legalidade do ato no aguardo de ulterior decisão judicial que defina a situação da admissão, para o caso de sentenças judiciais, ainda não transitadas em julgado, que prorrogaram a validade do concurso.
Naquela oportunidade o Tribunal decidiu pela ilegalidade das admissões, conclusão que vem sendo adotada desde então (a exemplo, acórdãos 5670/2020, 5353/2020, 12273, 11176/2020, 8269/2020 e 8259-TCU-2ª Câmara) .
Com essas considerações, na linha jurisprudencial mais atual, cabe considerar ilegal a admissão do Sr. Peter Rodrigues da Silva (peça 9) , cabendo determinação para que a unidade jurisdicionada acompanhe os desdobramentos da ação 0000100-68.2019.5.06.0010, em trâmite no Tribunal Regional Federal da 6ª Região, e adote as medidas pertinentes no caso de desconstituição da sentença favorável ao interessado.
Diante do exposto, manifesto-me pela aprovação do acórdão que ora submeto à apreciação deste Colegiado.
TCU, Sala das Sessões Ministro Luciano Brandão Alves de Souza, em 24 de novembro de 2020.
Weder de Oliveira 
Relator